【裁判字號】    92,勞上易,81
【裁判日期】    921111
【裁判案由】    職業災害補償金
【裁判全文】
臺灣高等法院民事判決                            九十二年度勞上易字第八一號
    上  訴  人  景山交通股份有限公司
    法定代理人  盧廷景
    訴訟代理人  簡健銘
    被  上訴人  甲○○
    訴訟代理人  吳秉祐律師
右當事人間請求職業災害補償金事件，上訴人對於中華民國九十二年四月十八日台灣
桃園地方法院九十一年度勞訴字第六號第一審判決提起上訴，本院於九十二年十月二
十八日言詞辯論終結，判決如左：
    主      文
上訴駁回。
第二審訴訟費用由上訴人負擔。
    事      實
甲、上訴人方面：
一、聲明：
  (一)原判決上訴人應給付部分廢棄。
  (二)右廢棄部分被上訴人在第一審之訴及假執行聲請均駁回。
  (三)第一、二審訴訟費用均由被上訴人負擔。
二、陳述：除與原判決記載相同者，茲引用之外，補稱：
  (一)被上訴人已在他處任職大貨車司機，勞動力早已在上訴人支援下重建，被上訴人
    及其家屬之生存權絲毫無損，故本件應不適用無過失責任主義，而應歸咎被上訴
    人以適當責任。
  (二)原判決以非屬經常性給付計算原領工資，己抵觸勞動基準法施行細則第十條第二
    、四款：
    (1)民國 (下同）八十八年一月二十五日發放預借薪資二萬元，次月十日再從薪資
      內扣回，此為員工借款而非薪資。
    (2)同年二月十二日之六千五百七十九元乃發放一個月年終獎金，依勞動基準法施
      行細則（下稱勞基法施行細則）第十條第二款，非屬經常性給付。
    (3)代繳保證金一萬五千元，上訴人本欲從薪資內扣除，但被上訴人八十八年二月
      十日已無金額可供扣抵。依勞基法施行細則第十條第四款『醫療費用』亦非屬
      經常性給付。
    (4)上訴人透過新竹企業銀行轉帳給員工，不論任何性質，都由銀行逕記為『薪津
       』，非表示其皆為經常性給與之薪資。
  (三)被上訴人所主張八十八年一月之『返趟津貼』並非真實，其就此未能舉證證明受
    有損失。
乙、被上訴人方面：
一、聲明：
  (一)駁回上訴。
  (二)第二審訴訟費用由上訴人負擔。
二、陳述：除與原判決記載相同者，茲引用之外，補稱：
  (一)被上訴人八十八年一月間工作二十一日所領取全部薪資為四萬一千五百七十九元
    。
    (1)上訴人於八十八年一月二十五日、二月十二日，分別匯入被上訴人帳戶二萬元
      及六千五百七十九元，係被上訴人八十八年一月間薪資收入，觀被上訴人銀行
      存摺影本之「摘要」欄上，有「薪津」之記載自明。
    (2)證人黃蓮珠於原審表示被上訴人領走一萬五千元後，再向上訴人公司要薪資時
      ，上訴人即表示已經給了，且證人公司會計鄧瑞竹亦同意該金額從薪水中扣，
      又上訴人亦謂「被上訴人逕自醫院領取保證金一萬五千元，上訴人有說要從薪
      資內扣除」，可見兩造間曾協議以該一萬五千元抵作被上訴人八十八年一月間
      薪資之部分。
    (3)依兩造不爭執之八十七年十二月間，被上訴人應領取薪資為六萬六千五百七十
      元，八十八年一月間薪資（至八十八年一月廿一日止），應有四萬五千零九十
      六元，原審所認「四萬一千五百七十九元」，尚較低。
  (二)被上訴人得請求職業災害補償金額六十萬六千一百零八元之部分未罹於時效。
  理    由
一、被上訴人起訴主張其自八十七年十月十九日起受僱於上訴人擔任貨車司機，於八
    十八年一月二十二日凌晨五時許，經上訴人調度載運貨物至苗栗，途中行經苗栗
    縣苑裡鎮中苗六線，在上館里一鄰十六號來興小吃店前，擦撞防波堤造成翻車事
    故，被上訴人受有左腳脛骨開放性骨折、腓骨粉碎性骨折合併部分軟組織缺損等
    傷害，當日經警方送往光田綜合醫院大甲分院緊急手術救治，嗣後並轉至台北三
    軍總醫院繼續診療，醫療期間上訴人曾為被上訴人開具因公發生事故致傷害證明
    書。被上訴人並自八十八年一月二十五日起至八十九年十一月二十六日止，自勞
    保局領得傷病給付二十三萬六百九十元，並於九十年二月二十六日離職。因所受
    傷害為勞基法第五十九條之職業傷害，依同條第一款與第二款前段得請求給付醫
    療費用與工資補償，請求期間應自每次醫療費用發生之日及每月上訴人應補償被
    上訴人原有工資之日起至被上訴人得工作時止，故最早請領之日可推自八十九年
    一月十八日，尚可請求共六十四萬一千八百八十六元，就此部分應未罹於時效。
    有關工資之計算，上訴人給付被上訴人之薪資項目均屬經常性給付，八十八年一
    月薪資上訴人只匯入二萬五千三百六十七元，但應加上已交付之現金一萬五千元
    ，共計四萬一千五百七十九元。就返趟津貼部分，雖空箱單因車禍滅失，被上訴
    人亦未填載日報表，應仍可領取返趟津貼。此外，醫療期間之伙食費支出係住院
    期間之必要費用支出，與職業災害有因果關係，而勞保病房以外之病房費用，乃
    因醫院依其病房使用狀態而排定，非可以此作為費用不需負擔之依據等語。
二、上訴人則以其並不構成侵權行為，因被上訴人早知上訴人未實報薪資之事，即使
    可認成立，被上訴人之請求權依民法第一百九十七條已因時效經過而消滅，即使
    依勞基法第五十九條請求補償，依同法第六十一條第一項規定，被上訴人至今日
    請求已超過兩年。況被上訴人所受之傷害係因本身未遵守交通規則所致，故應非
    屬職業災害之範疇；被上訴人早就開始工作，其個人之勞動力已在上訴人之支援
    下而重建，故此，應仍課與被上訴人相當責任。而就工資而言，被上訴人之固定
    工資為三萬八千元，再依其出車次數計算返趟津貼，其金額無法計算，被上訴人
    亦無法舉證以實其說，故被上訴人於車禍前一日之正常工作時間所得工資並不確
    定，只可確定有固定工資，而被上訴人自行領取之現金一萬五千元，只是其住院
    期間上訴人代墊之住院保證金，非為薪資，此外，上訴人匯錢給被上訴人雖慣以
    薪資名義，非代表上開金額即為薪資。而醫療費用於八千一百八十七元內已因勞
    保給付而免除之，且醫療費用應不包含伙食費與勞保病房以外之病房費等語資為
    抗辯。
三、查被上訴人主張自八十七年十月十九日起受僱上訴人擔任貨車司機工作，於八十
    八年一月二十二日凌晨五時許，經上訴人調度載運貨物至苗栗，途中行經苗栗縣
    苑裡鎮中苗六線，在上館里一鄰十六號來興小吃店前，因貨車擦撞防波堤造成翻
    車事故，被上訴人因而受有左腳脛骨開放性骨折、腓骨粉碎性骨折合併部分軟組
    織缺損等傷害，除於當日經警方送往光田綜合醫院大甲分院緊急手術救治外，嗣
    後並轉至台北三軍總醫院住院、接受手術治療及繼續診療，醫療期間上訴人曾為
    被上訴人開具因公發生事故致傷害證明書，被上訴人復向勞保局領得八十八年一
    月二十五日起至八十九年十一月二十六日止之傷病給付二十三萬六百九十元等情
    ，業據被上訴人提出警方道路交通事故處理紀錄登記簿肇事現測繪草圖、上訴人
    開具被上訴人因公發生事故致傷害證明書、被上訴人自勞工保險局請領傷病給付
    明細及證明文件、勞工保險現金給付收據、醫療費用收據、診斷證明書等為證，
    且為上訴人所不爭執，均堪信為真實。
四、被上訴人主張其所受本件傷害，係勞動基準法第五十九條規定之職業災害，雖為
    上訴人所否認，惟按勞動基準法對於職業災害固未設定義，然參酌勞工安全衛生
    法第二條第四項規定，勞工就業場所之建築物﹑設備﹑原料﹑材料﹑化學物品﹑
    氣體﹑蒸氣﹑粉塵等或作業活動及其他職業上原因引起之勞工疾病﹑傷害﹑殘廢
    或死亡，即屬所謂職業災害。又職業災害補償者，乃為保障勞工加強勞僱關係，
    對受到與工作有關傷害之受僱人提供即時有效之薪資利益、醫療照顧及勞動力重
    建措施之制度，使受僱人及其扶養家屬不致陷入貧困之境，造成社會問題，促進
    社會經濟發展，其宗旨非在對違反義務、具有故意過失之雇主加以制裁或課以責
    任，而係為維護勞動者及其家屬之生存權，並保存或重建個人及社會之勞動力，
    是實務、學說通說咸認職業災害補償非屬損害賠償性質，應採無過失責任主義，
    凡受僱人客觀上有遭遇業務上災害之事實，不問雇主主觀上有無故意過失，亦不
    問勞工於該職業災害之發生有無過失，雇主皆應負補償之責任，且同法規定應受
    補償之權利不得抵銷，自不可主張民法第二百十七條之過失相抵之適用。經查，
    本件被上訴人受僱上訴人為貨車司機，其執行業務內容即係以貨車載運貨物至各
    目的地裝卸貨，其就業場所自不應僅限上訴人公司所在，更包括被上訴人執行職
    務之運送途中及裝卸貨場所，本件被上訴人既係於駕駛貨車載貨途中發生車禍受
    傷，為兩造所不爭，無論該車禍發生是否因被上訴人未注意車前狀況導致，當屬
    因作業活動引起之傷害，而為職業災害。另按職業災害勞工保護法第七條固規定
    ，勞工因職業災害所致之損害，雇主應負賠償責任，但雇主能證明無過失者，不
    在此限。惟雇主依勞動基準法第五十九條規定所負者乃非基於加害者非難性而與
    雇主行為無涉之無過失「補償責任」，業如前述，自與職業災害勞工保護法第七
    條規定雇主之「賠償責任」不同，此對照觀之職業災害勞工保護法第六條規定：
    「未加入勞工保險而遭遇職業災害之勞工，雇主未依勞動基準法規定予以補償時
    ，得比照勞工保險條例之標準，按最低投保薪資申請職業災害殘廢、死亡補助。
    前項補助，應扣除雇主已支付之補償金額。依第一項申請殘廢補助者，其身體遺
    存障害須適合勞工保險殘廢給付標準表第一等級至第十等級規定之項目及給付標
    準。雇主依勞動基準法規定給予職業災害補償時，第一項之補助得予抵充。」亦
    將雇主依勞動基準法第五十九條規定給付勞工之金額稱為「補償」，且未區分遭
    遇職業災害勞工所遭遇職業災害究可否歸責於雇主，均謂雇主應依勞動基準法第
    五十九條規定給予職業災害補償即明。是職業災害勞工保護法第七條規定無從免
    除雇主依勞動基準法第五十九條規定應負之補償責任，上訴人抗辯本件被上訴人
    請求職業災害補償發生原因係因被上訴人個人過失所致，故其可依職業災害勞工
    保護法第七條規定免除勞動基準法上補償責任云云，即無足採。上訴人復未能證
    明被上訴人有逆向、跨越雙黃線行駛或酒醉駕車等故意或重大過失行為，其抗辯
    系爭車禍發生非其所得控制之危害，而係被上訴人自己疏失，非屬勞動基準法之
    職業災害範疇云云，難認有據，上訴人所辯尚非可採。
五、關於補償必要醫療費用部分：按勞工遭遇職業災害而致死亡、殘廢、傷害或疾病
    時，雇主應補償其必要之醫療費用，勞動基準法第五十九條第一款定有明文。同
    條但書則規定「但如同一事故，依勞工保險條例或其他法令規定，已由雇主支付
    費用補償者，雇主得予抵充之」，是雇主之補償範圍並非與勞工保險的醫療給付
    相同，即勞工已參加勞工保險者，雇主並非當然免除補償醫療費用之責，於勞工
    保險未支付部分，仍應由雇主予以補償，否則同條但書無須規定雇主得就勞保已
    給付部分主張抵充之權利，參以內政部七十四年八月十日（七四）台內勞字第三
    二八五四八號函謂：「雇主依勞工保險或為勞工投保商業保險者，得就勞工保險
    給付或該商業保險中由雇主負擔保險費所得之保險給付抵充勞動基準法所定職業
    災害補償費，因此不足部分仍應由雇主補足」，及內政部七十五年四月十八日（
    七五）台內勞字第三九三四六七號函亦稱：「勞工遭受職業災害，雇主應予補償
    為勞動基準法上強行規定，但如同一事故得以勞保醫療給付抵充之，勞保醫療給
    付不足而確有繼續醫療之必要者，自應由雇主負責補償」，亦同此見解，被上訴
    人主張勞工保險醫療給付不足之醫療費用應由雇主即上訴人補償，要屬可採。上
    訴人雖抗辯醫療費用中病房費及伙食費伊無須負擔云云，惟病患於住院期間支付
    之病房費與膳食費用，乃住院期間醫療所必須，且為與治療行為相關連之支出，
    自與一般生活費有別，參以勞工保險條例第四十三條關於住院診療給付之範圍規
    定亦包含膳食費用及病房費用，可知膳食費用、病房費用等自包括於必要之醫療
    費用範圍內而為雇主所應補償者。上訴人雖又抗辯被上訴人所住病房非勞保病房
    ，此部分費用非雇主所應負擔云云，惟經原審法院向三軍總醫院函查被上訴人住
    院病房安排之情形，覆稱：「被上訴人住院期間係住二人房，是依本院當時實際
    床位情形所安排」等語，有三軍總醫院九十一年八月二十六日（九一）善利字第
    九一一五○二三號函存卷可稽，是雖被上訴人所住病房非勞保病房，惟此係因三
    軍總醫院視實際床位數目、住院人數等情形所為之安排，自亦為被上訴人住院時
    間必要之醫療費用支出，亦在雇主即上訴人應補償之範圍內。查被上訴人自車禍
    受傷後之八十八年一月二十二日起至八十九年十二月十八日止，共住院六次（八
    十八年一月二十二日至同年二月六日、八十八年二月六日至同月二十六日、八十
    八年六月二十二日至同年七月五日、八十九年一月六日至同月十日、八十九年九
    月十二日至同月十六日、八十九年十二月十四日至同月十八日），加計門診費用
    ，合計支出醫療費用七萬五千二百零七元（被上訴人誤載為七萬五千零二十七元
    ），有被上訴人提出上訴人不爭執真正之醫療費用明細、光田綜合醫院大甲分院
    收據、住院明細表、醫療費用收據等為證，核與所述相符，其中除八十八年二月
    二十六日支出之證書費二百元、同年六月二十二日至七月五日間支出證書費五十
    元、八十九年一月六日至同月十日間支出證書費一百五十元、同年九月十二日至
    同月十六日間支出證書費二百元，同年十二月十四日至同月十八日間支出證書費
    一百五十元，與醫療行為無涉應予扣除外，餘均為醫療必要之支出，上訴人就被
    上訴人必要支出之醫療費用自應負補償責任。
六、關於工資補償部分：
  (一)按勞工因遭遇職業災害而致傷害，在醫療中不能工作時，為保障受職業災害勞工
    之生計，勞動基準法第五十九條第二款前段規定，雇主應按勞工原領工資數額予
    以補償。其中所謂「原領工資」應係指勞工遭遇職業災害在醫療中不能工作，而
    無工資可得之前一日正常工作時間所得之工資而言，其工資為計月發給者，則應
    以之前最近一個月時間內，正常工作所得工資（含固定給與部分及正常工作時間
    內應得之日薪）除以三十所得之金額為其一日之工資，此由該條款規定及勞動基
    準法施行細則第三十一條第一項規定對照觀之即明。經查，本件上訴人發給被上
    訴人薪資係採月付方式，為兩造不爭執，故就被上訴人原領工資計算，應以其於
    遭遇職業災害之前最近一月即八十七年十二月二十二日起至八十八年一月二十一
    日止一個月期間內所得工資除以三十計算其一日工資。
  (二)八十七年十二月份領取之薪資為六萬六千五百七十元：查本件兩造對於被上訴人
    於八十七年十二月間應領取薪資為六萬七千五百九十五元，扣除罰款及勞、健保
    費用應為六萬六千五百七十元等情不爭執，有兩造各自提出八十七年十二月薪資
    明細表在卷可按，上訴人雖抗辯該薪資中伙食津貼項目不應計算工資云云，惟所
    謂工資者，依勞動基準法第二條第三款之規定，係指勞工因工作而獲得之報酬，
    包括工資、薪金及按計時、計日、計月、計件以現金或實物等方式給與之獎金、
    津貼及其他任何名義之經常性給與均屬之。換言之，只須某種給與係屬工作上報
    酬，在制度上有經常性者，即得列入工資計算之範圍，而上開伙食津貼，上訴人
    固稱其內容為膳食費及夜點費，但未能說明其給付之依據為何，上訴人復自承被
    上訴人每月薪資底薪是三萬八千元，包含本薪、安全津貼及伙食津貼等（見原審
    九十一年八月二日言詞辯論筆錄），顯見該伙食費乃被上訴人因工作所得報酬之
    一種，且在制度上有經常性，核與勞動基準法施行細則第十條第九款規定之差旅
    費、差旅津貼、夜點費及誤餐費等在時間上、金額上非固定之給付性質不同，自
    亦應列入工資計算之範圍內。
  (三)八十八年一月間工作二十一日薪資為四萬一千五百七十九元：
  1.被上訴人於八十八年一月間薪資收入，被上訴人主張該月薪資除上訴人已匯入被
    上訴人薪資帳戶之二萬六千五百七十九元外，還應計入被上訴人於受傷後住院期
    間上訴人代墊未取回之保證金一萬五千元部分，但為上訴人所否認，抗辯被上訴
    人八十八年一月薪資僅有二萬七千八百六十七元，惟就被上訴人在上訴人處工作
    每月固定薪資三萬八千元薪資結構語焉不詳，而有本薪三萬二千元加上各項諸如
    伙食津貼、全勤獎金、安全獎金合計三萬八千元，及被上訴人之本薪為一萬六千
    八百六十七元、伙食津貼三千元、安全獎金八千元等不同說法，已見其所辯已非
    無可疑，且其所提出八十七年十二月份薪資明細表記載各項目金額也與被上訴人
    自行提出薪資明細表及勞工保險局函復本件勞工保險給付相關資料所附被上訴人
    薪資明細表記載項目不同，有兩造各自提出薪資明細表及勞工保險局九十一年七
    月二十二日保給醫字第０九一六０三三二四六０號函附薪資表存卷可參。
  2.再按當事人主張有利於己之事實者，就其事實有舉證之責任，但法律別有規定，
    或依其情形顯失公平者，不在此限。民事訴訟法第二百七十七條定有明文。上訴
    人雖辯稱被上訴人月薪只三萬八千元，另外二萬元是預借薪資，六千五百七十九
    元是年終獎金云云。惟查上訴人於八十八年一月二十五日、二月十二日，分別匯
    入被上訴人帳戶之二萬元及六千五百七十九元，應係被上訴人八十八年一月間薪
    資收入之部分，此觀附卷之被上訴人銀行存摺影本「摘要」欄上，有「薪津」之
    記載自明，如非薪資為何要以薪資名義支付？且所謂預借薪資事實上仍為薪資，
    只是事先發給事後扣回，不脫薪資之本質，仍非借款；又所謂年終獎金雖不得作
    為經常性給付之薪資計算，但依據前述銀行存摺之記載足推認此為薪資非年終獎
    金，又依兩造不爭執之八十七年十二月間被上訴人應領取薪資為六萬六千五百七
    十元計算，則八十八年一月間薪資（至八十八年一月廿一日止），應有四萬五千
    零九十六元（66570/31x21=45096）， 如果此部分金額非薪資，依據工作日數百
    分比計算顯然不合，上訴人所辯又未能舉證以實其說，即無從採信其所辯。
  3.另兩造不爭執被上訴人除上開固定薪資外，尚有所謂「返趟津貼」，亦為薪資之
    一部分。上訴人雖否認被上訴人於八十八年一月有返趟津貼，惟查，本件被上訴
    人主張返趟津貼內容應包含出車載貨至經銷商處疊貨，薪資為一箱一元，與至各
    經銷商下貨後，將各家經銷商擺放空箱收回，薪資亦是一箱一元，及移倉福樂按
    每趟三百元計算薪資，核與證人即上訴人公司員工林瑞風於原審到庭證稱：「回
    程要收空箱，或者是順利載回來，才有津貼費用，費用從二百至一千二百元不等
    ，..... 如果有空箱的話還可以領返趟津貼，那是算在返趟裡面」等語，及證人
    亦係上訴人公司員工徐駿承證述：「薪水是本薪加收空箱的錢，一箱一塊錢，跑
    黑松本趟出去也是一箱一塊錢」等語相符，上訴人且自承空箱給付方式是收回一
    個一塊錢等語（原審九十二年三月七日言詞辯論筆錄），佐以對照被上訴人提出
    上訴人不爭執真正之八十七年十二月人員返趟資料明細表記載，被上訴人於八十
    七年十二月間多次移倉福樂，每次均可領得薪資三百元，堪信被上訴人上開主張
    返趟津貼計算方式為真正。關於被上訴人於八十八年一月間本趟載運貨物數目，
    據證人林瑞風到庭證稱，係按上訴人提出被上訴人不爭執真正之調度登記表後面
    回程說明欄的數字計算承載貨物的數量，而依上訴人提出之八十八年一月間調度
    登記表記載，被上訴人於八十八年一月間每次出車均載運一百六十至六百五十箱
    不等之貨物，則被上訴人就此部分自可領得每箱以一元計價之返趟津貼。至返趟
    載運空箱的數目，上訴人雖以被上訴人並未填寫空箱明細表、日報表等，無以核
    算其載運空箱數目為由，抗辯不可核給被上訴人八十八年一月間載運空箱之返趟
    津貼云云。但按工資者，乃勞工因工作所獲得之對價，已如前述，是凡勞工已支
    出勞力，而為雇主所要求從事之工作者，雇主自應核給報酬，不應以被上訴人未
    填載公司內部表冊即謂被上訴人不可領取此部分薪資。查就被上訴人於八十八年
    一月間是否曾載運空箱，證人林瑞風證述：「（甲○○一月是否都沒有帶空箱回
    來？）原則上是去的時候，有空箱就要收回來」等語，足信被上訴人於八十八年
    一月間亦有載運空箱之事實，參以證人林瑞風、徐駿承復證稱：「空箱單是跟著
    空箱回來，但是他自己要填寫日報表」、「空箱單是我們自己寫的，要交回公司
    ，如果數額不對，經銷商會打電話過來公司」等語，可徵被上訴人載運空箱返回
    應有單據，且該單據固需交回公司，然確切數額仍應由上訴人公司與經銷商核對
    ，是被上訴人繳交單據及日報表等，僅係供上訴人核對載運數額正確與否，上訴
    人非憑該單據始得向客戶請款，況上訴人公司係以經營汽車貨運為業，有被上訴
    人提出上訴人公司變更登記事項卡存卷可按，其就貨運司機載運空箱亦核給津貼
    ，可知無論上訴人僱用貨運司機為客戶載運貨物或空箱皆屬上訴人據以營利之方
    法，其自當與往來客戶間有正式出貨認定，否則任令貨運司機填報數據或如貨運
    司機未繳回空箱單據即無法向客戶請款，將使上訴人公司因所僱用司機操守正直
    及誠實與否而影響其營運收入，此斷非貨運經營者可能採取之控管措施，上訴人
    辯稱因被上訴人無法提出空箱明細表、日報表等致其無法核算被上訴人載運空箱
    數目，亦無法向客戶請款云云，顯違於常情而無足採。被上訴人於八十八年一月
    間既有載運空箱之事實，上訴人自不能以其他理由拒絕給付被上訴人因為此部分
    勞務支出可得請求之報酬。另就移倉福樂之返趟津貼部分，依被上訴人提出上訴
    人不爭執真正之八十七年十二月份人員返趟資料明細表記載，被上訴人於八十七
    年十二月間幾乎每日均有移倉福樂之津貼三百至一千二百元不等，而上訴人提出
    調度登記表記載被上訴人部分卻只有於八十七年十二月十二日、十四日、十五日
    有「福樂─黑松」之記載，餘十二月各日之記載僅可看出被上訴人載運果汁至「
    千飲」、「盈大」、「永益」、「進川」等之記載，後者兩造不爭執乃被上訴人
    載運貨物至經銷商之本趟紀錄，證人林瑞風且證稱被上訴人自八十七年十一月起
    跑車路線即未變動等語，對照上開二項書證及證人證言內容，堪信被上訴人移倉
    福樂之紀錄並未完全登載於上訴人提出之調度登記表，該調度登記表記載尚不足
    以作為被上訴人返趟津貼計算之唯一依據。
  4.又在給付訴訟中，為訴訟標的之法律關係之事實，應由主張該為訴訟標的之法律
    關係存在之原告，就該具體的法律關係之權利發生事實，負舉證責任，此為一般
    之舉證責任分配見解。惟在勞資糾紛案件中，勞工起訴請求而為原告者，就其用
    以證明任職期間諸如薪資、年資計算等書證多在雇主掌控之中，勞工於相關資訊
    之掌握處於相對弱勢之地位，如堅持原有舉證責任分配方式，對於負舉證責任之
    原告即勞工自有相當不利，基於公平原則，自應於訴訟法上緩和勞工就其主張上
    開薪資或年資等計算方式之舉證責任。本件依相關證人證言及兩造各自提出書證
    既可證明被上訴人可領取因載運貨物、空箱及移倉福樂之返趟津貼，且被上訴人
    確有載運貨物、空箱及移倉福樂之行為，自應認其已盡舉證責任，至被上訴人此
    部分勞務支出可領取津貼幾何，緣相關資訊皆在上訴人處，當由上訴人提出相關
    書證以供證明，經被上訴人於本件訴訟審理中一再要求上訴人提出返趟津貼中關
    於空箱運費、移倉福樂部分薪資計算依據，上訴人堅依其所提出調度登記表計算
    薪資，並稱無其他依據云云，本院審酌上訴人提出登記調度表等書證明顯不足以
    證明被上訴人可以領取之全部薪資，佐以證人即被上訴人之妹黃蓮珠於原審到庭
    證述：「（醫院保證金）一萬五千元是我哥哥住院時，（上訴人公司）賴先生拿
    來醫院當押金的，後來出院後，退了一萬五千元，我們領走，向上訴人公司要薪
    資費用時，他們說他們已經給了」等語，及證人即上訴人公司會計鄧瑞竹於原審
    到庭證稱：「剛剛說的一萬五千元 .... 他們說要自己去領，我說好吧，就讓他
    們自己去領，那時候有跟我說要從薪水裡面扣，......，所以我們就沒有後續動
    作」等語，上訴人且不爭執該一萬五千元自八十八年二月六日被上訴人出院由被
    上訴人領走後，迄今未曾向被上訴人催討返還，上訴人公司復於八十八年二月十
    二日再匯給被上訴人薪資六千五百七十九元等情，堪信被上訴人主張兩造於八十
    八年二月間曾協議以該一萬五千元抵作被上訴人八十八年一月間薪資等節為真，
    足見該一萬五千元為薪資，非醫療費用。
  5.從而，被上訴人於八十八年一月二十五日、二月十二日分別匯入二萬元及六千五
    百七十九元應認為是薪資，加上被上訴人以醫院保證金抵充薪資之一萬五千元，
    被上訴人主張其於八十八年一月間工作二十一日所領取全部薪資為四萬一千五百
    七十九元，堪予採信。
  (四)綜合前述，被上訴人主張其於八十七年十二月領取薪資應扣除罰款、勞健保費等
    ，而以六萬六千五百七十元計算該月薪資，加以被上訴人於八十八年一月間工作
    二十一日領取薪資四萬一千五百七十九元，則被上訴人於發生職業災害前一日工
    資應為二千一百二十六元（計算式：（66570/30×10+41579）/30 =2125.633 ，
    元以下四捨五入），然被上訴人主張其原有工資以每日一千九百五十八點五元計
    算，本院自應受其拘束。查被上訴人因遭遇職業災害而受有傷害，已如前述，揆
    諸前開說明及法條規定，其主張按每日一千九百五十八點五元計算原領工資，請
    求上訴人給付醫療中不能工作之工資補償，應屬有據。
七、按第五十九條之受領補償權，自得受領之日起，因二年間不行使而消滅。勞動基
    準法第六十一條第一項定有明文。又雇主依勞動基準法第五十九條第二款補償勞
    工之工資，應於發給工資之日給予，亦為勞動基準法施行細則第三十條所明訂。
    是依上開法條規定，被上訴人請求上訴人依勞動基準法第五十九條第一款、第二
    款前段給付醫療費用或工資補償，均應於可得請求之日起二年內向上訴人為請求
    ，亦即醫療費用部分，在被上訴人支付該醫療費用之後二年內即應向上訴人請求
    補償，至工資部分，則應於每月應發給工資之日起二年內請領。經查，本件被上
    訴人係於八十八年一月二十二日因職業災害受有傷害，為兩造所不爭，惟被上訴
    人迄九十一年一月十八日始提起本件訴訟，亦有被上訴人起訴狀上原審法院蓋印
    收狀戳章存卷可按，上訴人抗辯本件被上訴人所請求部分醫療費用及工資補償業
    已罹於時效而消滅，即屬有據。其中，醫療費用部分，被上訴人於八十九年一月
    十九日以前所支出醫療費用已逾得向上訴人求償之時效期間，另工資補償部分，
    兩造不爭執本件被上訴人薪資係於每月十日給付上月工資，故被上訴人於八十九
    年二月十日該次應發給工資之日以前（不含八十九年二月十日當次應領之八十九
    年一月間薪資）可得請領之工資補償請求權亦已罹於時效而消滅（即八十八年一
    月二十二日起至八十八年十二月三十一日此段期間內之工資）。又上訴人就被上
    訴人所請求之醫療費用與工資究應補償至何時為止，觀之勞動基準法第五十九條
    第一款規定，雇主對勞工應補償之醫療費用以勞工因受傷或罹患職業病所必需之
    醫療費用為度，是凡勞工所支出醫療費用與其因職業災害受傷或所罹疾病具密切
    關聯性者，雇主即有補償責任。查被上訴人迄八十九年十二月十四日至同月十八
    日尚因系爭車禍受傷至三軍總醫院拔除鋼釘，有兩造不爭執真正之三軍總醫院出
    具診斷證明書存卷可按，上訴人且不爭執被上訴人自受傷後至八十九年十二月十
    八日止，其間赴醫院住院、門診內容均係為治療因系爭車禍所受傷害，故上訴人
    對被上訴人自八十九年五月二十二日起至八十九年十二月十八日止支出醫療費用
    四千六百十四元（醫療費用：100+100+2896+590+100+1178＝4964， 扣除證書費
    ：200+150＝350，即：4614）仍應負補償責任。而工資部分，勞動基準法第五十
    九條第二款前段關於工資補償要求以勞工因職業災害而在醫療中，且不能工作為
    要件，其所稱「不能工作」規定，對照同款後段規定雇主於勞工醫療期間逾二年
    ，且喪失原有工作能力情形下，有權選擇按原領工資繼續補償或一次給付四十個
    月平均工資之規定，本條款前段所謂「不能工作」應與同款但書規定之「喪失原
    有工作能力」為相同解釋，即勞工如因職業災害於醫療期間喪失其原有工作能力
    者即屬「不能工作」。經查，本件被上訴人自受傷後，陸續至三軍總醫院手術、
    回診，最後一次醫療行為乃於八十九年十二月十四日至同月十八日止在三軍總醫
    院手術取出左腿脛骨內鋼釘，其後即未再有後續醫療行為，而被上訴人左腳壓傷
    經手術治療後，雖骨折已癒，但左踝關節主動性背曲為負十度，被動性背曲為十
    度，其左踝關節自主性背曲活動受限，於控制汽車離合器仍有困難，估計喪失原
    有勞動能力百分之三十，無法恢復原有工作能力等情，亦有三軍總醫院九十一年
    八月二十六日（九一）善利字第九一一五三號函存卷可按，足認被上訴人至八十
    九年十二月十八日止均屬在醫療中不能擔任原有工作。亦即被上訴人得請求之醫
    療期間不能工作之工資補償應自八十九年一月一日起至八十九年十二月十八日止
    共計三百五十三日之工資六十九萬一千三百五十一元（計算式：1958.5×353 =
    691350.5，元以下四捨五入），核屬有據。上訴人雖以勞工保險局聘請特約審查
    委員據其病歷記錄審認結果，認被上訴人自八十九年十月起已可恢復工作能力為
    由，抗辯被上訴人僅可請領至八十九年九月三十日止之工資補償云云。惟按行政
    機關之行政處分及基此衍生之行政訴訟、行政法院所為判決，應以其所判斷之行
    政處分為範圍，至民事法院之判斷，則不受其拘束。勞工保險局於審定被上訴人
    請領職業災害傷病給付時，固曾聘請審查委員就被上訴人治療情形為判斷，認為
    被上訴人自八十九年十月起即可恢復工作能力，有勞工保險局九十一年五月十五
    日保給傷字第○九一一○一○九六三○號函附醫師審查意見在卷可參，然依該審
    查意見記載，其所為診斷意見僅係依三軍總醫院提供病歷資料而為判斷，並未會
    同持續為被上訴人手術、診療之醫師共同鑑定，是其就被上訴人後續復原情形及
    被上訴人原有工作能力恢復程度之判斷是否正確即容有疑，其鑑定意見自不足以
    推翻三軍總醫院經詳細問診、檢測後之鑑定結果，雖被上訴人未於期間內對該審
    查意見提出異議致勞工保險局逕依該審查意見核定被上訴人可得請領之傷病給付
    金額，但本院依法不受勞工保險局上開判斷之拘束，從而，上訴人據此抗辯被上
    訴人不能工作之期間僅至八十九年九月三十日止云云，尚無足取。上訴人雖又抗
    辯其於八十九年十月間已與被上訴人終止勞動契約云云，惟按勞動基準法第十三
    條規定，勞工因遭遇職業災害而受傷，在醫療期間，雇主除因天災、事變或不能
    抗力致事業不能繼續，經報主管機關核定外，不得終止勞動契約。本件被上訴人
    自八十八年一月二十二日受傷之後至八十九年十二月十八日止，均屬職業災害之
    醫療期間，上訴人既未證明其有因天災、事變或其他不可抗力致不能繼續其事業
    之情形，且經主管機關核定，依前揭說明，自不得在被上訴人因職業災害所需醫
    療期間內終止本件勞動契約，況上訴人經法院詢及其如何與被上訴人終止勞動契
    約等節，上訴人自承其並未對被上訴人為終止勞動契約之意思表示，僅於八十九
    年十月或十一月間通知被上訴人至上訴人公司上班或辦手續，其後即逕自將被上
    訴人退保等語（見原審九十一年十月十八日言詞辯論筆錄），被上訴人復否認上
    訴人曾經通知其至公司上班或辦手續等情，上訴人迄本件訴訟終結亦未就此舉證
    以實其說，則其抗辯兩造勞動契約已於八十九年十月間終止，其無須再就被上訴
    人嗣後醫療費用為補償責任云云，亦無足採。
八、又按勞工因遭遇職業災害而致死亡、殘廢、傷害或疾病時，如同一事故，依勞工
    保險條例或其他法令規定，已由雇主支付費用補償者，雇主得予以抵充之。勞動
    基準法第五十九條但書、同法施行細則第三十四條分別定有明文。勞工保險條例
    第十五條復規定：勞工保險之職業災害保險費，全部由投保單位即雇主負擔。繼
    按勞工職業災害保險制度，乃係令雇主負擔保險費，由國家代雇主履行職業災害
    補償，以確保勞工職業災害補償之公正、迅速，並減輕雇主經濟負擔之制度，故
    國家依勞工保險條例所為之給付，其本質上仍屬勞動基準法之勞工職業災害補償
    ，從而，被上訴人主張將其已依勞工保險條例領得之職業災害保險給付，自雇主
    應給付之補償金額中扣抵，核屬有據。經查，本件被上訴人自八十九年一月一日
    起至八十九年十二月十八日止，已向勞工保險局領取傷病給付八萬九千八百五十
    七元，有被上訴人提出上訴人不爭執真正之被上訴人自勞工保險局請領傷病給付
    明細及證明文件、勞工保險現金給付收據等為證，且經原審法院向勞工保險局查
    明屬實，有勞工保險局九十一年五月十五日保給傷字第○九一一○一○九六三○
    號函在卷為憑，揆諸前揭說明，就此數額範圍內即得抵充上訴人依勞動基準法第
    五十九條應給付被上訴人之醫療與工資補償。
九、綜上所述，被上訴人主張為可採，上訴人所辯均無可取。從而，被上訴人因遭遇
    職業災害而受傷，依勞動基準法第五十九條第一款、第二款規定，本得請求上訴
    人給付職業災害醫療及工資補償，惟被上訴人至九十一年一月十八日始提起本件
    訴訟，其於八十九年一月十九日以前可得請求之醫療費用及工資皆已罹於時效，
    上訴人自得拒絕給付。於八十九年一月十九日之後，上訴人應補償被上訴人醫療
    費用四千六百十四元及工資六十九萬一千三百五十一元，扣除被上訴人已自勞工
    保險局領取八十九年一月至同年十二月十八日止之傷病給付八萬九千八百五十七
    元，被上訴人尚得請求上訴人給付職業災害補償六十萬六千一百零八元，從而，
    被上訴人請求上訴人給付六十萬六千一百零八元及自起訴狀繕本送達上訴人翌日
    即九十一年二月二十日起至清償日止，按年息百分之五計算之利息，洵屬有據，
    應予准許。是則原審判命上訴人如數給付，並依據兩造聲請酌定相當擔保金額後
    准免假執行，於法並無不合。上訴意旨指摘原判決不當，求予廢棄改判，為無理
    由，應予駁回。
十、本件事證已臻明確，兩造其餘主張或舉證，經審酌於判決結果核無影響，爰不一
    一贅述，附此敘明。
十一、據上論結，本件上訴為無理由，依民事訴訟法第四百四十九條第一項、第七十
      八條，判決如主文。
中      華      民      國    九十二    年      十一    月      十一    日
                              勞工法庭
                                  審判長法  官  許  正  順
                                        法  官  翁  昭  蓉
                                        法  官  黃  嘉  烈
正本係照原本作成。
不得上訴。
中      華      民      國    九十二    年      十一  月        十二    日
                                        書記官  倪  淑  芳


司法院資訊處製作；財團法人民間司法改革基金會備份。
